臺灣高等法院刑事判決
111年度上訴字第1136號
上  訴  人  
即  被  告  王啟樺


上列上訴人即被告因詐欺案件，不服臺灣桃園地方法院110年度
審易字第1558號，中華民國110年12月28日第一審判決（起訴案
號：臺灣桃園地方檢察署110年度偵緝字第1472號），提起上訴
，本院判決如下：
    主  文
原判決撤銷。
王啟樺成年人故意對少年以網際網路對公眾散布而犯詐欺取財罪
，處有期徒刑捌月。
    事  實
一、王啟樺為成年人，因經濟困窘，竟意圖為自己不法所有，基
    於以網際網路對公眾散布而犯詐欺取財之犯意，於民國108
    年7月間，在社交網站Facebook（下稱臉書）以暱稱「傅新
    翰」之使用者身分刊登販賣二手蘋果iPhone手機等訊息，適
    少年林○琪（00年00月生，真實姓名及年籍詳卷）瀏覽臉書
    ，見上開訊息誤信為真，以臉書之Messenger通訊軟體與王
    啟樺表達為國中一年級，欲以新臺幣（下同）6,000元之價
    格購買二手iPhone 7 32G之手機，王啟樺明知林○琪為未滿1
    8歲之少年，且已無出售上開二手手機之真意，竟向林○琪佯
    稱：願以6,000元出售上開手機，且支付4,300元後可先取得
    手機，餘款可後補等語，致使林○琪陷於錯誤，約定在桃園
    市觀音區中山路46巷口面交，待林○琪於同年月5日17時51分
    許抵達上開地點，進入王啟樺所駕駛車牌號碼0000-00號自
    用小客車內，王啟樺先將手機交給林○琪檢查並收取現金4,3
    00元，旋對林○琪謊稱：「手機先給我一下，我去7-11超商
    一下馬上回來」等語，致林○琪不疑有他而將手機再交予王
    啟樺，王啟樺旋即駕車逃逸，林○琪於等候時查看臉書發現
    已遭封鎖，始悉受騙而報警處理。
二、案經林○琪訴由桃園市政府警察局大園分局報告臺灣桃園地
    方檢察署檢察官偵查起訴。
    理  由
一、證據能力：
    本判決下述所引用上訴人即被告王啟樺（下稱被告）以外之
    人於審判外之陳述，檢察官、被告於本院準備程序對該等證
    據能力均表示「沒有意見」等語（見本院卷第72頁），且迄
    言詞辯論終結前亦未聲明異議，本院審酌前開證據資料作成
    時之情況，尚無違法不當及證明力明顯過低之瑕疵，而認為
    以之作為證據應屬適當，依刑事訴訟法第159條之5規定，均
    認有證據能力。至認定本案犯罪事實之其餘證據，並無證據
    證明係違背法定程序所取得，亦無顯有不可信之情況，且經
    本院於審理期日合法調查，該等證據自得作為本案裁判之資
    料。
二、認定犯罪事實所憑證據及其理由：
    上開犯罪事實，業據被告於偵訊、原審、本院準備程序及審
    理時坦承不諱（見偵緝卷第55、57頁、原審卷第44至45、51
    頁、本院卷第71、72、106頁），核與證人即告訴人林○琪於
    警詢證述遭詐騙情節相符（見偵卷第29至33頁），並有Mess
    enger翻拍照片27張、監視器翻拍照片17張、車號0000-00自
    用小客車車輛詳細資料表附卷可稽（見偵卷第39、41至63頁
    ）。從而，足認被告前開所為任意性自白，既有上開客觀事
    證資為補強，核與事實相符，均堪採信。綜上所述，本案事
    證已臻明確，被告上開犯行，洵堪認定。
三、論罪：
(一)按刑法第339條之4第1項第3款規定：「犯第339條詐欺罪而
    有下列情形之一者，處1年以上7年以下有期徒刑，得併科10
    0萬元以下罰金：三、以廣播電視、電子通訊、網際網路或
    其他媒體等傳播工具，對公眾散布而犯之。」其立法理由略
    以：「近年來詐欺案件頻傳，且趨於集團化、組織化，甚至
    結合網路、電信、通訊科技，每每造成廣大民眾受騙，此與
    傳統犯罪型態有別，若僅論以第339條詐欺罪責，實無法充
    分評價行為人之惡性。參酌德國、義大利、奧地利、挪威、
    荷蘭、瑞典、丹麥等外國立法例，均對於特殊型態之詐欺犯
    罪定有獨立處罰規定，爰增訂本條加重詐欺罪，……第1項各
    款加重事由…考量現今以電信、網路等傳播方式，同時或長
    期對社會不特定多數之公眾發送訊息施以詐術，往往造成廣
    大民眾受騙，此一不特定、多數性詐欺行為類型，其侵害社
    會程度及影響層面均較普通詐欺行為嚴重，有加重處罰之必
    要，爰定為第三款之加重處罰事由。」申言之，係因以廣播
    電視、電子通訊、網際網路或其他媒體等傳播工具，對公眾
    散布而犯之，將導致不特定人或多數人於閱聽見聞後，有受
    詐騙之虞，可能造成之侵害社會程度及影響層面均較鉅，爰
    增訂上開加重處罰之詐欺類型犯罪，故倘行為人有以上開傳
    播工具，對於不特定人或多數人散布不實訊息，以招徠民眾
    ，進而遂行詐欺行為，即已具備上開加重詐欺罪之構成要件
    。至於行為人實際上係對聞訊而來之不特定單一民眾，抑或
    多數民眾遂行詐術，分別為單一法益，或多數法益侵害，乃
    罪數之問題，尚與其所為是否該當上開罪名之構成要件無涉
    （最高法院106年度台上字第358號判決意旨參照）。經查：
    被告係在臉書上刊登販賣二手蘋果iPhone手機等訊息，再進
    一步與有購買意願之告訴人林○琪私訊聯繫，繼續施用詐術
    而使告訴人林○琪為交付之財物乙節，據其於偵訊及原審審
    理時供承在案（見偵緝卷第53、55頁、原審卷第45頁），並
    有被告與告訴人林○琪之Messenger翻拍照片所示之對話紀錄
    在卷可參（見偵卷第41頁）。又按兒童及少年福利與權益保
    障法第112條第1項規定成年人故意對兒童及少年犯罪者，加
    重其刑至二分之一，係對被害人為兒童、少年之特殊要件予
    以加重處罰，乃就犯罪類型變更之個別犯罪行為予以加重，
    係屬刑法分則加重之性質，非僅單純之刑度加重，即其構成
    要件亦與常態犯罪之罪型不同，為一獨立之犯罪構成要件（
    最高法院72年台上6785號判決先例、92年第1次刑事庭會議
    決議、99年度台上字第1128號判決意旨參照）。查被告於本
    案行為時為年滿20歲之成年人，告訴人林○琪則係未滿18歲
    之少年等情，有個人戶籍資料查詢結果在卷可查，被告就此
    部分業已坦承（見原審卷第45頁），且自被告與告訴人林○
    琪Messenger對話紀錄觀之，告訴人林○琪已明確告知被告其
    係國中一年級的學生，被告亦覆以因告訴人林○琪為國中一
    年級學生而願降價出售（見偵卷第42、44頁），甚且告訴人
    林○琪與被告約見面交付金錢時，告訴人林○琪係穿著國中體
    育制服等情，有監視器錄影畫面翻拍照片10張在卷可佐（見
    偵卷第55至60頁），堪認被告知悉告訴人林○琪案發當時係
    國中生而為少年之事實。
(二)核被告所為，係犯兒童及少年福利與權益保障法第112條第1
    項前段、刑法第339條之4第1項第3款之成年人故意對少年以
    網際網路對公眾散布而犯詐欺取財罪，並依兒童及少年福利
    與權益保障法第112條第1項前段規定，加重其刑。公訴意旨
    固漏未敘及被告明知告訴人林○琪為少年之事實，並僅論以
    被告涉犯刑法第339條第1項之詐欺取財罪嫌，然如前述，被
    告所為係構成係成年人故意對少年以網際網路對公眾散布而
    犯詐欺取財罪，二者基本社會事實同一，且原審及本院審理
    時均已告知被告上開犯罪事實及罪名（見原審卷第49頁、本
    院卷第101至102頁），並予檢察官、被告辯明之機會，無礙
    於檢察官、被告之攻擊、防禦權行使，爰依刑事訴訟法第30
    0條規定變更起訴法條。
(三)又按犯罪之情狀顯可憫恕，認科以最低刑度仍嫌過重者，得
    酌量減輕其刑，刑法第59條定有明文，所謂顯可憫恕，係指
    被告之犯行有情輕法重，客觀上足以引起一般人同情，處以
    經依法減刑後之法定最低刑度仍失之過苛，尚堪憫恕之情形
    而言。又所謂「犯罪之情狀」顯可憫恕，與刑法第57條所稱
    之審酌「一切情狀」，二者並非屬截然不同之範圍，於裁判
    上酌量減輕其刑時，本應就犯罪一切情狀（包括刑法第57條
    所列舉之10款事項），予以全盤考量，審酌其犯罪有無可憫
    恕之事由，以為判斷，故適用第59條酌量減輕其刑時，並不
    排除第57條所列舉10款事由之審酌（最高法院108年度台上
    字第2978號判決意旨參照）。查被告以網路詐欺手段欺騙涉
    世未深之告訴人林○琪，其行為固屬不當，然被告犯案時年
    僅22歲，因經濟困窘一時失慮而誤罹刑章，又其所犯成年人
    故意對少年以網際網路對公眾散布而犯詐欺取財罪之最低法
    定刑為「1年1月以上有期徒刑」，法定刑度非輕，而被告犯
    後始終坦認犯行，並與告訴人林○琪達成和解並賠付告訴人
    林○琪之損失，犯後已有悔意，且告訴人林○琪表示：我願意
    原諒被告等語，有本院和解筆錄、準備程序筆錄、郵政跨行
    匯款申請書可參（見本院卷第74、87至88、95頁），復衡酌
    本案僅1被害人、詐欺金額4,300元等犯罪情節，本院考量各
    情，倘就被告所犯上開犯行，量處其所犯罪名之最低度刑（
    即有期徒刑1年1月），客觀上確有情輕法重之憾，爰依刑法
    第59條規定酌減其刑。
四、撤銷改判之理由：
(一)原審以被告成年人故意對少年以網際網路對公眾散布而犯詐
    欺取財犯行明確，而予依法論科，固非無見。惟查：⒈惟刑
    罰之量定，固屬法院自由裁量之職權行使，刑事審判之量刑
    ，旨在實現刑罰權之分配的正義，故法院對科刑判決之被告
    量刑，應符合罪刑相當原則，使罰當其罪，以契合人民之法
    律感情。此所以刑法第57條明定科刑時應審酌一切情狀，尤
    應注意該條所列各款情形，以為科刑輕重之標準（最高法院
    95年度台上字第1779號判決意旨參照）。再法院對於被告之
    量刑，亦應受比例原則與平等原則等一般法律原則之支配，
    以期達成客觀上之適當性、相當性與必要性之價值要求；又
    行為人犯後悔悟之程度，是否力謀恢復原狀或與被害人達成
    和解，及其後是否能確實履行和解條件，以彌補被害人之損
    害，均攸關於法院判決量刑之審酌，且基於「修復式司法」
    理念，國家亦有責權衡被告接受國家刑罰權執行之法益與確
    保被害人損害彌補之法益，務必使二者間在法理上力求衡平
    。查被告於本院審理時已與告訴人林○琪和解並賠償損失，
    業如前述，被告詐取他人財物固屬不該，惟其犯後始終坦承
    全部犯行，深表悔悟，又已填補告訴人林○琪所受損害，量
    刑基礎已有變更，再依被告犯罪情狀在客觀上足以引起一般
    之同情，其犯罪情節顯可憫恕，仍有適用刑法第59條規定酌
    減其刑，亦如前述，原審未及審酌上情並適用刑法第59條規
    定減其刑，容有未洽。⒉又被告於本院審理期間，已與告訴
    人林○琪達成和解並賠償、彌補損失，此種已經現實給付之
    情狀，雖非屬刑法第38條之1第5項之實際合法發還被害人之
    情形，仍得以過苛條款之調節而不沒收或追徵，原審就未扣
    案之犯罪所得4,300元諭知沒收，尚有未洽。被告上訴指摘
    原審量刑過重，非無理由，而原判決有上開可議之處，要屬
    無可維持，自應由本院將原判決予以撤銷改判。
(二)爰審酌被告正值青年，不思循正當途徑賺取所需，竟利用網
    路對告訴人林○琪詐取財物，使告訴人林○琪受有財產損失，
    然考量被告自始坦認犯行，及已與告訴人林○琪成立和解等
    情，並依和解內容履行，此有本院和解筆錄、郵政跨行匯款
    申請書在卷可參（見本院卷第87至88、95頁），兼衡被告素
    行，有本院被告前案紀錄表可佐（見本院卷第35至37頁），
    及入監前為便利商店員工、月收入2萬元、離婚、有1幼女目
    前由其祖母及父親代為扶養等之家庭經濟及生活狀況、高職
    畢業之智識程度（見本院卷第74頁）等一切情狀，量處如主
    文第2項所示之刑。
五、按犯罪所得，屬於犯罪行為人者，沒收之。但有特別規定者
    ，依其規定。前2項之沒收，於全部或一部不能沒收或不宜
    執行沒收時，追徵其價額。又犯罪所得已實際合法發還被害
    人者，不予宣告沒收或追徵。宣告前2條之沒收或追徵，有
    過苛之虞、欠缺刑法上之重要性、犯罪所得價值低微，或為
    維持受宣告人生活條件之必要者，得不宣告或酌減之，刑法
    第38條之1第1項、第3項、第5項、第38條之2第2項分別定有
    明文。查被告自告訴人所詐得之4,300元，為其本案犯罪所
    得，原應依刑法第38條之1第1項、第3項規定宣告沒收，然
    如前述，被告已將上開犯罪所得賠償予告訴人林○琪，足認
    已達刑法沒收制度「剝奪犯罪所得」之立法目的，倘再予宣
    告沒收，將使被告承受過度之不利益，顯屬過苛，爰依刑法
    第38條之2第2項之規定，不予宣告沒收。
據上論斷，應依刑事訴訟法第369條第1項前段、第364條、第299
條第1項前段、第300條，兒童及少年福利與權益保障法第112條
第1項前段，刑法第339條之4第1項第3款、第59條、第38條之2第
2項，刑法施行法第1條之1第1項，判決如主文。
本案經檢察官吳宜展提起公訴，檢察官謝宗甫到庭執行職務。
中　　華　　民　　國　　111 　年　　8 　　月　　16　　日
　              　刑事第十八庭  審判長法　官  何俏美
                                      法　官  黃紹紘
                                      法　官  陳海寧
以上正本證明與原本無異。
如不服本判決，應於收受送達後20日內向本院提出上訴書狀，其
未敘述上訴之理由者並得於提起上訴後20日內向本院補提理由書
（均須按他造當事人之人數附繕本）「切勿逕送上級法院」。
                                      書記官  謝文傑
中　　華　　民　　國　　111 　年　　8 　　月　　16　　日
附錄本案論罪科刑法條全文
刑法第339條之4
犯第339條詐欺罪而有下列情形之一者，處1 年以上7 年以下有
期徒刑，得併科1 百萬元以下罰金：
一、冒用政府機關或公務員名義犯之。
二、三人以上共同犯之。
三、以廣播電視、電子通訊、網際網路或其他媒體等傳播工具，
    對公眾散佈而犯之。
前項之未遂犯罰之。

兒童及少年福利與權益保障法第112條：
成年人教唆、幫助或利用兒童及少年犯罪或與之共同實施犯罪或
故意對其犯罪者，加重其刑至二分之一。但各該罪就被害人係兒
童及少年已定有特別處罰規定者，從其規定。